臺灣高等法院民事判決
111年度上字第514號
上  訴  人  坤福營造股份有限公司

法定代理人  張淑芬  
訴訟代理人  凃榆政律師
複  代理人  黃聖棻律師
被  上訴人  林天送  
            林俊明  
            鄭聰明  
            賴秀玲  
            林俊廷  

            陳維禮  

            李淑雲  

            林忠義  

            李天生  

            李清標  

            林家瑜  
            林素美  
            張哲豪  


            盧勝堯  
            陳秋田  


            褚愛娟  
            楊惟智  




上17人共同
訴訟代理人  張家瑋律師
            宋建誼律師
            陳又新律師
被  上訴人  林家鳳  



            林哲賓  


上二人共同
訴訟代理人  陳秀月  

被上訴人    王淑敏  

            杜碧珠  
訴訟代理人  孫開平  
被上訴人    吉祥居社區管理委員會

法定代理人  張國男  


訴訟代理人  紀雅莉  

被上訴人    張楊美蓮

            張峻銘  

            張兆涓  

            張才千  

上列當事人間請求返還不當得利等事件，上訴人對於中華民國11
1年1月7日臺灣士林地方法院109年度訴字第1678號第一審判決提
起上訴，本院於111年8月30日言詞辯論終結，判決如下：
    主      文
上訴駁回。
第二審訴訟費用由上訴人負擔。
    事實及理由
壹、程序方面
一、被上訴人吉祥居社區管理委員會（下稱吉祥居管委會）之法
    定代理人原為傅世釗，嗣變更為張國男，此有臺北市政府都
    市發展局民國111年3月4日北市都建字第1116019780號函在
    卷可佐（見本院卷第283-286頁），茲據其具狀聲明承受訴
    訟（見本院卷第277-281頁，委任狀見同卷第287、289頁）
    ，經核尚無不合，自可准許。
二、被上訴人張楊美蓮、張峻銘、張兆涓、張才千經合法通知未
    於言詞辯論期日到場，核無民事訴訟法第386條所列各款情
    形，爰依上訴人之聲請，由其一造辯論而為判決。
貳、實體方面
一、上訴人主張：
　㈠上訴人為坐落臺北市○○區○○段0小段00地號土地上「聯邦合家
    歡社區富貴區」新建工程（下稱系爭工程）之施工廠商，如
    附表所示被上訴人（以下分別時各稱其名，合稱被上訴人）
    則為系爭工程鄰近建物之所有權人。又上訴人於104年間，
    委託台北市土木技師公會辦理施工前鄰房現況鑑定時，即發
    現被上訴人之房屋現況具多處損害，然於上訴人施工期間，
    除吉祥居管委會、盧勝堯外之其他被上訴人，竟單獨委託訴
    外人余烈技師進行房屋損害鑑定，並作成107年7月2日新北
    市土技字第1109號安全鑑定報告書及107年10月24日新北市
    土技字第1860號補充鑑定報告書(下合稱系爭甲鑑定報告)，
    而據此主張系爭工程造成其等房屋受損，惟系爭甲鑑定報告
    僅屬私文書，不具公正客觀性，且鑑定結果亦與上訴人委請
    台北市土木技師公會所做之107年5月8日北土技字第1073000
    0724號鑑定報告書相異，顯不足採信。又關於吉祥居管委會
    部分，上訴人已依中華民國建築公共安全協會105年4月19日
    建安學字第023號鑑定報告(下稱系爭丙鑑定報告)修復完畢
    ；關於盧勝堯部分，兩造原同意依台北市結構工程工業技師
    公會北結師鑑字第2809號鑑定報告、第2809-1號補充鑑定報
    告（下稱系爭丁鑑定報告）結論進行修復，惟上訴人修復1
    樓庭院後，盧勝堯即拒絕上訴人進入室内修繕，故吉祥居管
    委會及盧勝堯亦均不得對上訴人主張有損害賠償債權存在。
  ㈡因兩造未能就損鄰爭議達成和解，臺北市政府都市發展局（
    下稱北市都發局）遂以109年1月30日北市都建字第10931450
    931號函檢附臺北市建築爭議事件評審委員會第10901次會議
    決議（下稱系爭決議）紀錄，要求上訴人依系爭決議內容將
    相關金額提存於法院後，始得向北市都發局申請撤銷損鄰列
    管。上訴人為撤銷損鄰列管，遂依系爭決議辦理提存（提存
    金額、提存書編號及領取情形均如附表一、二所示），然其
    性質並非清償提存，而僅為行政管理性質之提存，且被上訴
    人並無保有提存款之法律上原因，是附表一編號1至22號之
    被上訴人（下稱附表一被上訴人）無法律上原因而領取提存
    金，致上訴人受有損害，自屬不當得利，爰依民法第179條
    規定，請求附表一被上訴人給付上訴人如附表一提存金額欄
    所示之金額，及自起訴狀繕本送達翌日起至清償日止，按年
    息5%計算之利息；另訴請確認附表二編號23至26號之被上訴
    人（下稱附表二被上訴人）對上訴人如附表二提存金額欄所
    示金額之損害賠償債權不存在。
二、附表一、二編號1至20、25、26號之被上訴人則以：上訴人
    既自承係依系爭決議辦理提存，其性質自為以清償損害賠償
    債務為目的之清償提存，且上訴人於提存後，業已向北市都
    發局申請解除損鄰列管獲准，而依當時即修正前「臺北市建
    築施工損鄰事件爭議處理規則」(下稱系爭規則)第5條第1項
    第3款之規定，僅受損戶得另循法律途徑解決，上訴人自不
    得於清償提存後，再另行起訴爭執；被上訴人領取提存金，
    係因上訴人就兩造間及上訴人與北市都發局間之債之關係而
    為清償，自具有法律上原因，非不當得利；縱認被上訴人對
    上訴人並無損害賠償債權存在，上訴人明知無給付義務，仍
    願為清償提存，依民法第180條第3款規定，亦不得請求被上
    訴人返還提存金等語，資為抗辯。其餘被上訴人則未到庭，
    亦未提出書狀為答辯聲明。
三、原審就上訴人之請求，為其敗訴之判決。上訴人不服，提起
    上訴，聲明：㈠原判決廢棄。㈡附表一被上訴人應分別給付上
    訴人如附表一提存金額欄所示之金額，及自起訴狀繕本送達
    各該被上訴人翌日起至清償日止，按年息5%計算之利息。㈢
    確認附表二被上訴人對上訴人如附表二提存金額欄所示金額
    之損害賠償債權不存在。㈣上開第二項部分，上訴人願以現
    金或等額之銀行可轉讓定期存單供擔保，請准宣告假執行。
    附表一、二編號1至20、25、26號之被上訴人均答辯聲明：㈠
    上訴駁回。㈡如受不利判決，願提供擔保請准宣告免為假執
    行。其餘被上訴人則未提出答辯聲明。
四、上訴人主張其為系爭工程之施工廠商，被上訴人則為系爭工
    程鄰近建物之所有權人，因兩造間發生損鄰爭議，且未能達
    成和解，北市都發局遂以109年1月30日北市都建字第109314
    50931號函檢附系爭決議紀錄，要求上訴人依該決議內容辦
    理提存後，始得申請撤銷損鄰列管，上訴人嗣已依系爭決議
    辦理提存，提存金額、提存書編號及被上訴人領取情形如附
    表一、二所示等情，業據其提出北市都發局109年1月30日北
    市都建字第10931450931號函及所附系爭決議紀錄、提存書
    等為證（見原審卷一第28-94頁），且為被上訴人所不爭執
    ，自堪信為真實。
五、本院之判斷
　㈠上訴人主張其係為撤銷損鄰列管，而依系爭決議辦理提存，
    該提存僅屬行政管理性質之提存，非清償提存云云，然查：
　⒈兩造係因發生損鄰爭議，且經協調無法達成協議，而由臺北
    市建築爭議事件評審委員會依系爭規則第5條第1項第3款之
    規定，作成系爭決議，內容略以：㈠附表一編號20房屋部分
    ，依系爭丙鑑定報告及社團法人中華民國建築技術學會107
    年鑑字第324號鑑定報告（下稱系爭戊鑑定報告）鑑定修復
    費用之加總金額再加上鑑定費用，作為修復賠償費用；㈡附
    表一編號15房屋部分，依系爭丁鑑定報告鑑定修復費用金額
    ，作為修復賠償費用；㈢附表一、二其餘房屋部分，依系爭
    甲鑑定報告鑑定修復費用金額，作為修復賠償費用…；㈣如雙
    方仍無法達成和解，上訴人依上述金額以受損戶名義無條件
    提存法院後，向北市都發局申請撤銷損鄰列管；如建損雙方
    仍存爭議，請雙方循司法途徑解決，此有系爭決議附卷可憑
    （見原審卷一第29、30頁）。則系爭決議既載明上訴人需將
    賠償金額「無條件提存法院」，始得申請撤銷損鄰列管，而
    觀諸提存法第9條第1項第5、6款之規定，提存僅有「清償提
    存」或「擔保提存」二類，且僅「清償提存」有是否附加一
    定要件之問題，則系爭決議所稱「無條件提存法院」，自係
    指清償提存甚明。
　⒉再查，上訴人以被上訴人為受取權人辦理提存時，其提存書
    亦註明為「鄰損清償提存」，提存原因事實則記載「提存人
    依系爭規則第5條第1項第3款……經北市都發局協調按鑑估金
    額賠償（依據北市都發局北市都建字第10931450931號函）
    ，惟受取權人為受領遲延，爰依法辦理提存」等語（見原審
    卷第32-94頁），更足見上訴人係為遵照系爭決議及系爭規
    則第5條第1項第3款規定，而同意賠償被上訴人，並就該賠
    償金額辦理清償提存無誤。至上訴人雖辯稱其原先草擬之提
    存書內容，並無記載「鄰損清償提存」，提存原因及事實亦
    僅有記載依系爭決議及系爭規則辦理提存等語，係因臺灣士
    林地方法院提存所人員要求需以該院公告之鄰損提存書範例
    填寫，始改以前述提存書內容辦理提存云云，並提出提存書
    草稿乙份為證（見原審卷一第552頁），然縱認其所述上情
    屬實，亦無礙於其在正式辦理提存時，係提出前述記載清償
    提存意旨之提存書，故係屬清償提存之認定。是上訴人以前
    述理由，主張其所為提存非清償提存，而係行政管理性質之
    提存云云，自屬無據；其聲請傳訊證人廖華榆，以證明確係
    因提存所人員要求，始變更提存書記載內容，亦無必要，併
    予敘明。
　⒊又系爭決議雖載有「如建損雙方仍存爭議，請雙方循司法途
    徑解決」乙語，然綜觀該項完整決議內容為「如雙方仍無法
    達成和解，上訴人依上述金額以受損戶名義無條件提存法院
    後，向北市都發局申請撤銷損鄰列管；如建損雙方仍存爭議
    ，請雙方循司法途徑解決」（見原審卷一第30頁），核其真
    意應指：如雙方無法就損鄰爭議達成和解，上訴人得就前述
    賠償金額，為受損戶辦理無條件提存，並據此申請撤銷損鄰
    列管，至雙方如就超過該金額部分仍存有爭議，則應另循司
    法途徑解決。是所謂「如建損雙方仍存爭議，請雙方循司法
    途徑解決」，自係針對超過提存金額以外之範圍，如受損戶
    認其仍有求償之權利，應另循司法途徑解決，而非指上訴人
    於接受系爭決議認定之賠償金額，並已辦理清償提存後，尚
    得就此賠償金額事後再予爭執。是上訴人以系爭決議載有「
    如建損雙方仍存爭議，請雙方循司法途徑解決」，主張其所
    為提存並非清償提存，自難認可採。同理，系爭規則第5條
    第1項第3款所載「受損戶並得另循法律途徑解決」或「其他
    經本會作成決議應循法律途徑解決」，亦係針對業已辦理清
    償提存以外之部分，故上訴人據此主張其所為提存並非清償
    提存云云，仍無從置採。
  ⒋另上訴人所舉本院105年度重上字第949號民事判決，雖認定
    該案當事人所為提存僅屬行政管理性質之提存，然經核該案
    之基礎事實（包含該案當事人係依100年間系爭規則第5條第
    1項第3款第2目規定提存鑑估修復費用2倍之金額，及其提存
    書所載內容僅有依相關規定辦理提存等，見本院卷第210-21
    3頁），與本件並不相同，自無比附援引之餘地，其所持見
    解亦無從拘束本院，附此説明。
　㈡關於請求返還不當得利部分：
　　上訴人主張因被上訴人對上訴人之損害賠償債權並不存在，
    故附表一被上訴人領取該附表所示提存金，應屬不當得利云
    云，為上開被上訴人所否認。經查：
　⒈按不當得利返還請求權之成立，須當事人間財產之損益變動
    ，即一方受財產上之利益致他方受財產上之損害，係無法律
    上之原因。在給付型之不當得利，關於有無法律上之原因，
    應視當事人間之給付行為是否存在給付目的而定；倘當事人
    一方基於一定之目的（針對所存在之法定或約定之法律關係
    為目標）而對他方之財產有所增益，其目的在客觀上即為給
    付行為之原因，自非無法律上之原因（最高法院102年度台
    上字第530號判決意旨參照）。
　⒉查，兩造係因被上訴人主張上訴人於施作系爭工程期間，有
    損害其等房屋之情事，然上訴人否認此情，致發生損鄰爭議
    ，復因雙方經協調均無法達成協議，而由臺北市建築爭議事
    件評審委員會依系爭規則第5條第1項第3款之規定，作成內
    容包含：「如雙方仍無法達成和解，上訴人依上述金額以受
    損戶名義無條件提存法院後，向北市都發局申請撤銷損鄰列
    管」之系爭決議，上訴人並已依上述決議內容，為被上訴人
    辦理清償提存等情，均詳如前述。是兩造既係在已生損鄰爭
    議，且協調不成之情況下，經由臺北市建築爭議事件評審委
    員會作成前揭決議，且其內容指明上訴人倘願將該會決議之
    金額，為被上訴人辦理清償提存，亦即將該金額先行向被上
    訴人清償，即得申請撤銷損鄰列管，而經上訴人同意接受該
    項決議內容，並依決議所示金額辦理清償提存，自足認上訴
    人為求得儘速解除損鄰列管，業以依系爭決議內容辦理清償
    提存之方式，表示其在該決議所定金額範圍內，願同意被上
    訴人之賠償請求甚明。是以，上訴人對被上訴人為給付之目
    的，即為清償其基於前述理由，而同意給付予被上訴人之賠
    償金額，揆諸前揭說明，被上訴人自非無法律上原因而受有
    利益；且上訴人亦未能證明上開給付目的，有何無效、經合
    法撤銷意思表示或其他後已不存在之情形，則附表一被上訴
    人領取提存金，自有法律上原因，非不當得利。從而，上訴
    人依不當得利之法律關係，請求附表一被上訴人返還領取之
    提存金，洵有未合，不應准許。
　㈢關於確認之訴部分：
　⒈按確認法律關係之訴，非原告有即受確認判決之法律上利益
    者，不得提起之。民事訴訟法第247條第1項前段定有明文。
    又所謂即受確認判決之法律上利益，係指因法律關係之存否
    不明確，致原告在私法上之地位有受侵害之危險，而此項危
    險得以對於被告之確認判決除去之者而言（最高法院42年台
    上字第1031號判決意旨參照）。再按，所謂清償提存，乃債
    權人以消滅債務為目的，將給付物為債權人寄存於提存所之
    行為。是債務人依債之本旨為債權人為清償提存後，在該提
    存範圍內，其等間債之關係即因清償而消滅。
　⒉經查，上訴人就其所稱附表二被上訴人對上訴人如附表二提
    存金額欄所示金額之損害賠償債權不存在乙節，並未證明該
    等被上訴人有何曾主張前述債權應仍存在之情事，且其中編
    號25、26號之被上訴人亦認關於上訴人業為清償提存之部分
    ，因發生清償之效力，故在該範圍內已無損害賠償債權存在
    （見本院卷第272頁），則附表二被上訴人既未曾主張上訴
    人為清償提存後，其等就該提存金額仍對上訴人有損害賠償
    債權存在，自難認此項法律關係有何存否不明之情事，以致
    上訴人在私法上之地位有受侵害之危險，而有以確認判決除
    去此危險之必要。從而，上訴人提起上開確認之訴，並無即
    受確認判決之法律上利益存在，揆諸前揭規定及說明，自於
    法不合，不應准許。
六、綜上所述，上訴人依民法第179條規定，請求附表一被上訴
    人給付上訴人如附表一提存金額欄所示之金額，及自起訴狀
    繕本送達翌日起至清償日止，按年息5%計算之利息；另訴請
    確認附表二被上訴人對上訴人如附表二提存金額欄所示金額
    之損害賠償債權不存在，均非正當，不應准許。從而原審所
    為上訴人敗訴之判決，自無不合，至其所持部分理由雖與本
    院不同，惟結論並無二致，仍應予維持。上訴論旨指摘原判
    決不當，求予廢棄改判，為無理由，應駁回其上訴。
七、本件事證已臻明確，兩造其餘之攻擊或防禦方法及所用之證
    據，經本院斟酌後，認為均不足以影響本判決之結果，爰不
    逐一論列；另上訴人聲請囑託鑑定、傳訊證人廖華榆、函詢
    臺北市政府等，經核亦無必要，均附此敘明。
八、據上論結，本件上訴為無理由，依民事訴訟法第449條第1項
    、第2項、第78條、第463條、第385條第1項前段，判決如主
    文。
中　　華　　民　　國　　111 　年　　9 　　月　　13　　日
                  民事第二十庭  
                        審判長法  官  周祖民
                              法  官  張永輝
                              法  官  馬傲霜
正本係照原本作成。
如不服本判決，應於收受送達後20日內向本院提出上訴書狀，其
未表明上訴理由者，應於提出上訴後20日內向本院補提理由書狀
（均須按他造當事人之人數附繕本）上訴時應提出委任律師或具
有律師資格之人之委任狀；委任有律師資格者，另應附具律師資
格證書及釋明委任人與受任人有民事訴訟法第466條之1第1項但
書或第2項所定關係之釋明文書影本。如委任律師提起上訴者，
應一併繳納上訴審裁判費。
中　　華　　民　　國　　111 　年　　9 　　月　　13　　日

    　　　　　　　　　　　　　書記官  崔青菁
　　　　　　　　　　　　　　
　　　　　　　　　　　　　　



附表一
編號 被上訴人 損鄰爭議房屋 上訴人提存金額 提存書編號 是否領取提存款 鑑定報告  1 林天送 台北市○○區○○街000巷00號0F 106,953元 109年度存字第163號 是  系爭甲鑑定報告   台北市○○區○○街000巷00號0F 192,572元 109年度存字第135號 是    台北市○○區○○街000巷00號0F 146,558元 109年度存字第136號 是    台北市○○區○○街000巷00號0F 255,976元 109年度存字第137號 是   2 林俊明 台北市○○區○○街000巷00號0F 84,088元 109年度存字第162號 是   3 鄭聰明 台北市○○區○○街000巷00號0F 85,652元 109年度存字第138號 是   4 賴秀玲 台北市○○區○○街000巷00號0F 126,559元 109年度存字第144號 是   5 林俊廷 台北市○○區○○街000巷00弄0號0F 237,003元 109年度存字第157號 是   6 陳維禮 台北市○○區○○街000巷00弄0號0F 117,394元 109年度存字第160號 是   7 李淑雲 台北市○○區○○街000巷00弄0號0F 106,389元 109年度存字第146號 是   8 林忠義 台北市○○區○○街000巷00弄0號0F/0F 138,370元 109年度存字第145號 是   9 李天生 台北市○○區○○街000巷00弄0號0F 94,950元 109年度存字第155號 是  10 李清標 台北市○○○○○街000巷00號0F 72,450元 109年度存字第142號 是  11 林家瑜 台北市○○區○○街000巷00號0F 117,680元 109年度存字第141號 是  12 林素美 台北市○○區○○街000巷00號0F 258,420元 109年度存字第143號 是  13 張哲豪 台北市○○區○○街000巷00弄00號0F 48,525元 109年度存字第147號 是  14 陳秋田 台北市○○區○○街000巷00號0F 138,686元 109年度存字第311號 是  15 盧勝堯 台北市○○區○○街00巷00弄000號 191,598元 109年度存字第310號 是 系爭丁鑑定報告 16 林家鳳 台北市○○區○○街000巷00弄0號0F 151,297元 109年度存字第158號 是 系爭甲鑑定報告   台北市○○區○○街000巷00弄0號0F 135,519元 109年度存字第154號 是  17 林哲賓 台北市○○區○○街000巷00弄0號0F 98,505元 109年度存字第150號 是  18 王淑敏 台北市○○區○○街000巷00號0F 172,953元 109年度存字第139號 是  19 杜碧珠 台北市○○區○○街000巷00號0F 86,273元 109年度存字第140號 是  20 吉祥居社區管理委員會 台北市○○區○○街000巷00弄00號 313,000元 109年度存字第149號 是 系爭丙、戊鑑定報告 21 張峻銘 台北市○○區○○街000巷00弄0號0F 17,819元 109年度存字第312號 是 系爭甲鑑定報告 22 張兆涓  17,819元 109年度存字第315號 是  附表二       編號 被上訴人 損鄰爭議房屋 上訴人提存金額 提存書編號 是否已領取提存款 鑑定報告 23 張楊美蓮 台北市○○區○○街000巷00弄0號0F 17,819元 109年度存字第314號 否 系爭甲鑑定報告 24 張才千  35,638元 109年度存字第313號 否  25 褚愛娟 台北市○○區○○街000巷00號0F 71,072元 109年度存字第161號 否  26 楊惟智 台北市○○區○○街000巷00弄00號0F 40,705元 109年度存字第349號 否